【裁判字號】    98,易,124
【裁判日期】    990909
【裁判案由】    傷害
【裁判全文】
臺灣新竹地方法院刑事判決               98年度易字第124號
公  訴  人  臺灣新竹地方法院檢察署檢察官
被      告  乙○○
被      告  丁○○
選任輔佐人  丙○○
上列被告等2 人因傷害案件，經檢察官提起公訴（97年度偵字第
7964號），本院判決如下：
    主  文
乙○○犯傷害罪，處拘役肆拾日，如易科罰金，以新台幣壹仟元
折算壹日；緩刑貳年，緩刑期內付保護管束。
丁○○犯傷害罪，處有期徒刑貳月，如易科罰金，以新台幣壹仟
元折算壹日；緩刑貳年，緩刑期內付保護管束。
    事  實
一、乙○○與丁○○係姊妹關係，雖屬家庭暴力防治法第3 條第
    4 款四親等以內之旁系血親家庭成員關係，然感情並不和睦
    ，於民國97年間丁○○多次回新竹市○區○○路298 巷4 號
    母親甲○○○住所時，均曾與為照料甲○○○而同住該處之
    姊姊乙○○發生口角爭執。於97年10月28日11時0 分許，丁○○返回甲○○○上開住處，復與乙○○發生爭執，乙○○
    遂鎖住大門拒絕丁○○入內，雙方遂透過大門發生口角，期
    間丁○○辱罵乙○○係「骯髒女人」、「拐別人丈夫、害人
    家離婚」、「雜種孩子」、「要做妓女」（丁○○所犯公然
    侮辱罪，業經本院以98年度審竹簡字第1464號判決判處罰金
    新台幣6 仟元確定），乙○○不甘受辱，一時氣憤，遂打開
    大門，基於傷害他人身體之犯意，以右手徒手毆打丁○○左
    臉頰一巴掌，致丁○○受有頭部外傷併左顳部挫傷，詎丁○○不甘受毆，乃甚為憤怒，亦基於傷害他人身體之犯意，徒
    手接續毆打乙○○臉部數拳，致乙○○受有右眼外側處5x5
    公分血腫併淤青、左眼外側2x1 公分淤青、上唇挫傷併1x1
    公分泛紅及出血之傷害。
二、案經乙○○、丁○○訴由新竹市警察局第一分局報告臺灣新
    竹地方法院檢察署檢察官偵查後起訴。
    理  由
壹、程序方面：
    按被告以外之人於審判外之陳述，雖不符前四條之規定，而
    經當事人於審判程序同意作為證據，法院審酌該言詞陳述或
    書面陳述作成時之情況，認為適當者，亦得為證據；又當事
    人、代理人或辯護人於法院調查證據時，知有第159 條第1
    項不得為證據之情形，而未於言詞辯論終結前聲明異議者，
    視為有前項之同意，刑事訴訟法第159 條之5 第1 項、第2
    項分別定有明文。本案以下所引用被告等2 人以外之人於審
    判外之言詞或書面陳述，雖均屬傳聞證據，惟檢察官、被告
    及辯護人並不爭執證據能力，本院審酌上開證據作成時亦無
    不適當之情形，認均具證據能力。
貳、實體方面：
一、被告乙○○部分：
  (一)上開犯罪事實，迭據被告乙○○於警詢、偵查及本院審理中
    坦承不諱，核與告訴人丁○○指述：伊與被告乙○○於上開
    時、地發生口角，被乙○○毆打等情節相符，且有丁○○97
    年10月28日國軍新竹地區醫院附設民眾診療服務處診斷證明
    書在卷可稽（偵查卷頁17），被告乙○○之自白乃與事實相
    符，堪信為真實，其上開犯行，堪予認定。
  (二)至於告訴人丁○○執稱：被告乙○○當時係用拳頭毆打伊頭
    部太陽穴到耳朵之間的位置一拳，導致伊左耳現在已經重聽
    而受有重傷等語，然查：本院為查明丁○○左耳是否確有重
    聽，而委請行政院衛生署苗栗醫院以精密儀器為丁○○進行
    醫學鑑定及為相關診斷，結果發現：「…3.以後腦窩（聽器
    位置）為重點所作核磁共振檢查未發現聽覺器宮或腦組織有
    任何受損。4.醫學上可藉由一些客觀性之檢查作為耳聾或聽
    障程度的參考。5.檢查結果如下：A 、理學檢查兩側外耳道
    及耳膜無異常。B 、2010/07/05以後腦窩（聽器位置）（鑑
    定書附件一）為重點所作核磁共振檢查結果無異常發現。C
    、回顧2008/12/3 純音聽力檢查結果（鑑定書附件二）聽力
    損失左耳110 分貝以上右耳116 分貝。此聽力圖有二疑點：
    第一沒有越聽，第二左耳氣骨導差高達417 分貝以上但兩側
    鼓室圖正常。由此二現象懷疑筒案聽障為非器質性。（所謂
    越聽是當劣耳受測音量大於優耳聽閱值40分貝以上時受試者
    會表示聽到聲音，這是因為刺激音傳到優耳而不是劣耳真的
    聽到）。D 、2010/7/2純音聽力檢查結果（鑑定書附件三）
    右耳聽力損失83.3分貝，比2008/12/3 檢查增加717 分貝，
    但無腦部進行性病變，無法以器質性解釋。E 、2010/7/8再
    檢查（鑑定書附件四）右耳聽力損失105 分貝以上，與2010
    /7/2檢查相差217 分貝（正常應小於10分貝），懷疑箇案聽
    障為非器質性。F 、2010/7/8變頻化音耳聲傳射檢查（鑑定
    書附件五）兩耳正常，此結果顯示耳蝸聽覺細胞對聲音接收
    正常。因聽閥值超過40分貝時無法誘發耳聲傳射，推估聽力
    損失兩耳40分貝以下。此為客觀性檢查，結果可信。G 、20
    10/7/8聽反射檢查（鑑定書附件六）以高分貝聲音刺激時兩
    耳同側及對側鐘骨肌反射正常，且鐘骨肌收縮時間正常，誘
    發音量左耳平均110 分貝右耳平均917 分貝。此結果顯示兩
    耳對聲音接受正常且無耳蝸後病變。鐘骨肌反射在刺激音量
    大於聽閱值70至90分貝時發生，據此推估箇案聽力損失左耳
    20至40分貝，右耳20分貝以下。此為客觀性檢查，結果可信
    。H 、2010/7 / 8聽性腦幹反應檢查（鑑定書附件七）第五
    波閾值左耳50分貝，估計左耳聽力損失40分貝以下；右耳無
    反應，無法估計聽力損失程度。此檢查亦為客觀性，結果可
    信。I 、以上所稱聽力損失係五百、一千、二千週波聽閾值
    平均，正常值為25分貝以下。J 、純音聽力檢查兩側重度聽
    力損失因此無法藉儀器作語音及詐聾測試，但一般詐聾病例
    甚少兩側性，由醫病互動及臨床觀察測試結果認為此箇案無
    詐聾嫌疑。」、結論認為：「箇案兩側聽障證實為非器質性
    ，無器官傷害，實際聽力兩耳正常或接近正常，病因可能是
    心理性或精神性，無詐聾嫌疑。」，有行政院衛生署苗栗醫
    院99年8 月4 日苗醫社字第0990005585號函暨聽力鑑定報告
    書在卷可參（審理卷頁86-88 ），上開鑑定係專業醫生採用
    專業醫學儀器以及進行理學檢查而為之診斷報告，自為可信
    。而丁○○經檢查後後腦窩聽器位置沒有任何受損，外耳道
    及耳膜也沒有異常，腦部也沒有進行性的病變，耳蝸聽覺細
    胞對聲音接收也正常，以高分貝聲音刺激時，兩耳同側以及
    對側的鐙骨肌反射正常，經研判應是精神性或心理性的聽障
    ，可見被告乙○○毆打丁○○一巴掌，並無造成丁○○耳朵
    器官病變，丁○○之聽障應係精神性及心理性所造成，其執
    稱係被告毆打伊所致，並不可採。檢察官當庭亦同此見解，
    而陳明本案毋庸變更起訴法條（本院審理卷頁109 ），併此
    敘明。
二、被告丁○○部分：
    訊據被告丁○○則矢口否認涉犯傷害罪，辯稱：伊被乙○○
    搥了一拳後，整個人都暈掉了，伊基於正當防衛才反擊，是
    在阻擋乙○○毆打的過程中不小心傷到乙○○的等語，經查
    ：
  (一)上開犯罪事實，業據證人即告訴人乙○○於本院指證歷歷稱
    ：「之前丁○○已經來過我們家好幾次了，因為他之前來都
    鬧事，當時我搬去那裡一年不到的時間，前面幾次他看媽媽
    好幾次，後來他罵我雜種，我報警他也報警，雙方就不愉快
    ，97年10月28日時，當時我在鐵門後聽到丁○○在門口罵，
    還有在我媽媽的窗口外哭，當時他罵：『我讓媽媽養那麼大
    ，為何不讓我看媽媽？』等語，又罵我去搶別人老公等語，
    我氣不過，後來我就開門，開門後，我用右手近距離打丁○○的左臉一巴掌，當時他跟我是正面面對面，之後丁○○就
    回擊我，他用拳頭打我頭部的臉，當時我都沒有還擊，他抓
    著我，我沒有看到他是用哪一隻手打。」、「（你打他左臉
    一巴掌後，有要繼續動手打他？）沒有，我打他一巴掌後，
    他就直接還擊我了。」等語明確（本院審理卷頁53），被告
    丁○○亦不否認遭乙○○毆打後，有回擊毆打乙○○等事實
    ，此外，並有乙○○衛生署新竹醫院97年10月29日診斷證明
    書，及97年11月1 日報警時拍攝之受傷瘀青照片5 幀在卷可
    參（偵查卷頁8-11）。
  (二)被告丁○○雖以上開情詞置辯，然正當防衛必須對於現在不
    法之侵害始得為之，侵害業已過去，即無正當防衛可言。至
    彼此互毆，又必以一方初無傷人之行為，因排除對方不法之
    侵害而加以還擊，始得以正當防衛論。故侵害已過去後之報
    復行為，不得主張防衛權（最高法院30年上字第1040號判例
    意旨可資參照）；又某甲於被某乙槍傷後，因氣忿不平，持
    鐵揪毆打某乙，仍不外一種報復行為，自不生正當防衛問題
    （最高法院29年上字第2662號判例意旨參照）。經查：經本
    院當庭勘驗乙○○所提出之現場爭執錄音光碟，結果為：「
    丁○○：妳之前要做妓女要不是我們把你擋下來你現在是怎
    樣。
    乙○○：是妳要做妓女啦，啪（一巴掌的聲音）你不要亂講
    （被告乙○○當庭承認是他打丁○○一巴掌）。
    丁○○：妳為什麼巴我，你為什麼打我（本院從錄音帶聽起
    來，聲音非常激動）。
    乙○○：妳罵我妓女勒!
    丁○○：你為什麼打我（台語發音），我是欠妳欠妳欠妳，
    我勒欠欠欠你唷（本院從錄音帶聽起來，丁○○的聲音非常
    激動、淒厲，一直重覆喊上開話語，同時本院有聽到一聲一
    聲的節奏聲，被告乙○○當庭陳稱就是丁○○一直打我的聲
    音）。
    乙○○：救人唷（叫很大聲）謝家進（按：被告等2 人之兄
    弟）!
    丁○○：妳嘎我巴落，你嘎我巴落，我勒欠妳唷!
    甲○○○（失明）：阿美啊! 妳是在做什麼。
    乙○○：媽她來打人。
    丁○○：她給我巴落勒，說妳要帶我走，給我巴下去。
    乙○○：她罵我做妓女，我不能把她巴下去。」，有被告丁○○及其輔佐人均不爭執真正之勘驗結果在卷可稽（審理卷
    頁112-113 、114 ）。
    而依光碟內被告丁○○之聲音，甚為生氣激憤，可知其當時
    遭乙○○毆打一巴掌後，即憤而多次反擊乙○○，導致乙○○尚需對外呼救求援；再觀諸乙○○於案發後4 天拍攝之受
    傷部位照片，其雙眼下方之臉部呈現大片瘀青，顯見案發當
    時係遭到被告丁○○強力攻擊，在在顯示乙○○指述：其打
    被告丁○○一巴掌後，即遭被告丁○○猛烈回擊等語，與事
    實較為相符。則被告丁○○之行為，係對於已經過去的侵害
    所展開之報復互毆行為，核與正當防衛無涉，被告丁○○此
    部分之抗辯，並不可採。
  (三)是被告丁○○之傷害犯行，亦事證明確，應予論科。
三、論罪科刑：
  (一)按家庭暴力者，謂家庭成員間實施身體或精神上不法侵害之
    行為；家庭暴力罪者，謂家庭成員間故意實施家庭暴力行為
    而成立其他法律所規定之犯罪，家庭暴力防治法第2 條第1
    項、第2 項分別定有明文。本件被告等2 人係姊妹關係，此
    為被告等2 人所不爭執，且經證人即被告等2 人之母親甲○○○到庭證述明確，並有本院依職權調閱其等之全戶戶籍謄
    本在卷可參，被告等2 人係屬家庭暴力防治法第3 條第4 款
    四親等以內之旁系血親家庭成員關係。故核被告等2 人於上
    開時、地互毆之行為，均係犯刑法第277 條第1 項之傷害罪
    。其等犯行雖同時屬家庭暴力防治法第2 條第2 項之家庭暴
    力罪，惟因家庭暴力防治法之上開條文並無罰則規定，被告
    等2 人上開傷害犯行即依刑法之規定予以論罪科刑即可。被
    告丁○○利用同一犯罪機會毆打乙○○多下，係基於單一犯
    意接續多次行為，應為接續犯，屬單純一罪。
  (二)爰審酌被告等2 人係姊妹關係，竟不知互相珍惜手足情誼，
    於本案中僅因細故口角後，即發生肢體上之衝突，造成彼此
    身體均受有傷害，所為均不宜寬恕，另斟酌被告乙○○雖先
    動手毆打丁○○，然犯後自警詢迄本院審理中均坦承犯罪，
    較有反省之心，而被告丁○○接續毆打乙○○臉部數下，情
    節較重，且犯後迄今則均否認犯罪，於本院當庭勘驗錄音光
    碟，提示乙○○受傷照片後，仍辯稱其當時係正當防衛等語
    ，較無改過自省之心，另斟酌被告等2 人之傷勢、家庭關係
    、學歷經歷、犯罪之動機等一切情狀，分別量處如主文所示
    之刑，並均諭知易科罰金之折算標準。
  (三)又被告等2 人前均未曾因故意犯罪受有期徒刑以上之宣告，
    有臺灣高等法院被告等2 人之前案紀錄表在卷可參，可見被
    告等2 人素行尚佳，本次應係一時失慮氣憤所為；又被告乙○○犯後已經認罪，尚有改過之心，現單親獨力扶養就讀高
    中之兒子，經濟能力尚可，兒子尚需仰賴就學貸款方能就學
    等情，除據被告乙○○陳報在卷外，並有臺灣銀行股份有限
    公司就學貸款申請書在卷可參（審理卷頁125 、127 ），經
    此偵、審程序後，應知改過而無再犯之虞；另被告丁○○雖
    然否認犯罪，較無改過之心，然其亦為單親家庭，尚需獨力
    扶養三名子女，屬於低收入戶，有本院依職權調閱之全戶戶
    籍謄本、苗栗縣頭份鎮低收入戶證明書在卷可參，另被告丁○○罹有心因性、精神性之左耳中聽，謀職不易，情緒較不
    穩定，此為本院直接審理中可以得知（參見本院歷次準備、
    審理筆錄），倘未予以緩刑自新之機會，本院上開科刑對其
    或其三名女兒之經濟生活均會造成重大負擔，此亦非刑罰之
    目的，參以檢察官、被害人即被告乙○○對於被告丁○○之
    科刑均當庭表示沒有意見（審理卷頁125 ），本院認被告丁○○經此偵、審程序後應亦能記取教訓，謹慎言行，而無再
    犯之虞，爰就被告等2 人均諭知緩刑宣告，並依家庭暴力防
    治法第38條第1 項規定諭知緩刑期內付保護管束。
四、起訴意旨另以：被告乙○○於上開時、地基於傷害他人之犯
    意毆打丁○○一巴掌，除導致丁○○受有上開傷害外，另尚
    受有「右拇指挫傷及擦傷之傷害」等語。
    訊據被告乙○○則堅詞否認有此部分犯行，辯稱：伊係打丁○○左臉一巴掌，沒有毆打其他部位，丁○○右拇指受傷部
    分，係丁○○反擊追打伊的時候自己受傷的等語（審理卷頁
    121 ）。經查：
  (一)犯罪事實應依證據認定之，無證據不得認定犯罪事實；不能
    證明被告犯罪者，應諭知無罪之判決，刑事訴訟法第154 條
    第2 項、第301 條第1 項分別定有明文。又刑事訴訟法第16
    1 條已於91年2 月8 日修正公布，其第1 項規定：檢察官就
    被告犯罪事實應負舉證責任，並指出證明之方法，因此檢察
    官對於起訴之犯罪事實，應負提出證據及說服之實質舉證責
    任，倘所提出之證據不足為被告有罪之積極證明，或其指出
    證明之方法，無從說服法院以形成被告有罪之心證，基於無
    罪推定之原則，自應為被告無罪判決之諭知（最高法院92年
    度臺上字第128 號判例意旨亦可參照）。
  (二)檢察官既然認定被告乙○○僅係毆打丁○○一巴掌（參見起
    訴書犯罪事實欄），衡情丁○○受傷之部位應會僅限於左臉
    頰或頭部，而與右拇指無關，於偵查中檢察官亦同樣質疑過
    丁○○稱：「乙○○只是打丁○○一巴掌，為何丁○○又有
    右拇指挫傷…」等語（偵查卷頁29），顯見檢察官認為被告
    乙○○僅係毆打丁○○臉部一巴掌，又起訴丁○○同時受有
    右拇指挫傷，已自屬前後矛盾。而觀諸上開衝突過程中，丁○○曾激動回擊被告乙○○，再加上本院當庭再度質疑此問
    題時，丁○○亦當庭坦承：「那是我用手正當防衛的時候，
    我的手被乙○○的指甲刮到的。」，可以推斷丁○○之右拇
    指受傷應係自己在回擊乙○○時所造成。此外，檢察官復無
    法提出證據證明被告乙○○毆打丁○○臉部1 巴掌，為何會
    造成丁○○右拇指受傷，依據罪疑惟輕之法則，本院本應為
    被告乙○○有利即無罪之認定，而被告乙○○此部分倘若有
    罪，檢察官認與被告乙○○上開有罪部分係事實上之單純一
    罪，爰不另為無罪之諭知，併此敘明。
據上論斷，應依刑事訴訟法第299 條第1 項前段，家庭暴力防治
法第38條第1 項，刑法第11條，第277 條第1 項、第41條第1 項
前段、第74條第1 項第1 款，刑法施行法第1 條之1 ，判決如主
文。
本案經檢察官李秋梅到庭執行職務。
中    華    民    國    99    年    9     月    9     日
                  刑事第一庭    法  官  蔡川富
以上正本證明與原本無異。
如不服本判決應於收受判決後10日內向本院提出上訴書狀，並應
敘述具體理由。其未敘述上訴理由者，應於上訴期間屆滿後20日
內向本院補提理由書( 均須按他造當事人之人數附繕本) 「切勿
逕送上級法院」。
中    華    民    國    99    年    9     月    9     日
                                書記官  朱苑禎
中華民國刑法第277條
（普通傷害罪）
傷害人之身體或健康者，處3 年以下有期徒刑、拘役或1 千元以
下罰金。
犯前項之罪因而致人於死者，處無期徒刑或7 年以上有期徒刑；
致重傷者，處3 年以上10年以下有期徒刑。

司法院資訊處製作；財團法人民間司法改革基金會備份。
